臺灣士林地方法院民事判決
110年度訴字第1064號
原      告  石宏裕即凱旋地政士事務所

訴訟代理人  李德正律師
            廖乃慶律師
被      告  鍾麗鄉  


訴訟代理人  吳姝叡律師  
            高成福  

上列當事人間請求履行契約事件，本院於民國111 年3月2日言詞
辯論終結，判決如下：
    主  文
原告之訴駁回。
訴訟費用由原告負擔。
    事  實  及  理  由
一、原告起訴主張：
  ㈠被告與訴外人徐月嬌均為被繼承人鍾各春之繼承人，徐月嬌
    為辦理日據時期鍾各春所有之土地申請回復所有權及繼承登
    記等事宜，遂於107年7月23日與伊簽訂土地委任契約書（下
    稱系爭委任契約書），依系爭委任契約書第4 條第4 項約定
    ，徐月嬌同意將復權登記後之30％土地面積辦理登記予伊，
    作為支付伊之業務費用。被告則於109年1月30日與徐月嬌簽
    訂授權書（下稱系爭授權書），依系爭授權書第2 條第1 項
    約定，被告全權授權徐月嬌辦理鍾各春之土地復權及繼承登
    記之代理、簽約、用印、交付證件，並會同伊一同辦理等事
    宜，又依系爭授權書第3 條第2 項約定，若該土地經買賣成
    交，應給付伊業務費30％。而後伊確實辦妥將鍾各春日據時
    期所有土地回復登記予全體繼承人，嗣後鍾各春之全體繼承
    人以多數決方式將繼承自鍾各春之土地出售，惟有部分繼承
    人(其中包含被告)不同意出售，故買受人(依下列提存卷宗
    記載應係徐月嬌本人為提存)以提存方式將買賣價金共計新
    臺幣（下同）5,441 萬2,542 元提存至法院，依被告就上開
    土地之權利範圍所得受取之金額為175 萬4,457元，而被告
    將上開金額領走後，對於應給付伊就復權登記後之30％面積
    辦理登記予伊，作為支付伊之業務費用之約定，置若罔聞。
    又該土地已遭出售，被告就其權利範圍共獲取175萬4,457 
    元，自應依系爭授權書之約定，將該金額之30％即52萬6,337
     元給付予伊等語。
  ㈡被告依系爭授權書第2條第1項約定，授權訴外人徐月嬌與伊
    簽訂系爭委任契約書，而依民法第103條規定，代理人於代
    理權限內，以本人所為之意思表思，直接對本人發生效力，
    故系爭委任契約書之效力自然發生在兩造之間。再者，被告
    於110年9月15日陳報之解約存證信函上即已自認有委任伊辦
    理系爭委任契約書所約定之事項。縱認徐月嬌與伊簽訂系爭
    委任契約書時屬無權代理，而處於效力未定之狀態，惟被告
    事後與徐月嬌簽訂系爭授權書，而系爭授權書第3條第2項所
    指原授權書即為系爭委任契約書，且依系爭授權書第2 條第
    1 項亦約定，被告全權授權徐月嬌辦理鍾各春之土地復權及
    繼承登記之代理、簽約、用印、交付證件，並會同伊辦理等
    事宜，又依第3 條第2 項規定，若該土地經買賣成交，應給
    付伊業務費30％。即為被告追認系爭委任契約書之意思表示
    ，依民法第170條第1項規定反面解釋，系爭委任契約書之效
    力自對於本人即被告發生效力。另因土地出售、處分後即無
    法移轉30%面積予伊，故特別約定在此情形下即以出售後價
    金之30%作為伊之報酬，此亦符合原授權書及系爭委任契約
    書所約定之30%之成數，亦即倘若發生有出售土地之情形時
    ，伊向被告請求給付之報酬標的從移轉土地面積30%轉變為
    出售價金30%，若無法出售土地之情形，則仍須依系爭委任
    契約書之規定移轉土地面積予伊。 
  ㈢依系爭委任契約書第3條可知，伊須完成之委任事務係將土地
    辦理回復所有權併辦理繼承登記予甲方之授權人(其中即包
    含被告)，被告即須給付報酬予伊。再依系爭委任契約書第4
    條約定可知，倘若伊將土地辦理復權登記予被告時，被告即
    應依約將其取得土地之30%面積登記予伊或伊指定之人。再
    依系爭授權書第4條第4項約定，將土地辦理登記過戶予被告
    時，委任事務即已完成。而伊早於109年2月19日先將土地以
    回復登記原因登記為鍾各春所有，復於109年5月13日以名義
    更正為原因登記為被告所有，堪認伊已辦妥前開浮覆地之回
    復所有權登記予被告，此有新竹市○○段000000地號、647-35
    地號、647-36地號、647-37地號、647-39地號、647-40地號
    、647-41地號、647-44地號、647-45地號、647-46地號、64
    7-48地號土地之異動索引可稽。被告自無從終止與伊之委任
    契約，其於109年7月3日以存證信函向伊終止委任，自不生
    任何終止之效力，自仍應付委任報酬予伊。
　㈣再者，倘被告於109年7月3日發函向伊終止委任契約為合法有
    效，惟伊早已在109年7月3日以前即已完成委任事務，亦即
    已將屬於被告繼承鍾各春之土地之權利範圍辦理登記於被告
    名下，則被告不得因為規避依約應給付伊報酬而惡意終止委
    任契約，則其行使任意終止，顯屬惡意，其故意使伊喪失委
    任報酬，自有違誠信原則。而本件被告終止委任契約係以讓
    伊喪失請求權為目的，故被告終止後仍應支付報酬。
　㈤並聲明：被告應給付原告52萬6,337 元，及自支付命令聲請
    狀送達翌日起至清償日止，依週年利率百分之5 計算之利息
    。
二、被告答辯則以：
  ㈠系爭委任契約書是徐月嬌與原告於107年7月23日簽訂，伊非
    契約當事人。伊曾於109年1月30日授權徐月嬌就伊之被繼承
    人鍾各春原有財產辦理土地復權及繼承登記等有關一切事宜
    ，惟系爭授權書第3條第2項之「原授權書」並非系爭委任契
    約書，且系爭授權書之內容固提及原告，惟原告尚不得依授
    權書請求伊為給付，且依系爭授權書簽訂日期在後，伊自非
    系爭委任契約書所載之被繼承人鍾各春之繼承人，亦即非授
    權書所載之「甲方之授權人」，且伊並未同意徐月嬌得轉授
    權及複委任第三人。而原告迄今未舉證有代理被告辦理鍾各
    春之土地之回復及繼承登記，且被告亦未同意原告出售土地
    ，從而原告既未為被告辦理事務，原告依系爭授權書、系爭
    委任契約書或民法第548條第2項規定，請求伊為給付，洵屬
    無據。
　㈡另按當事人任何一方，得隨時終止委任契約，民法第549 條
    第1 項定有明文。縱授權書第2條第3項載有「未經被授權人
    同意，授權人不得單方撤銷、終止或解除本件授權」，然依
    上開法條規定及最高法院85年度台上字第1864號判決及95年
    度台上字第1175號判決意旨，伊自仍得隨時終止委任及授權
    。而伊早已以文山景美郵局存證號碼第000407號存證信函終
    止對原告之授權，並分別於109年7月3日通知被授權人徐月
    嬌及原告，是徐月嬌與伊間之授權及委任關係已終止而歸於
    消滅，原告對伊無任何債權可言，其為本件請求於法無據等
    語。
　㈢縱認原告得依授權書向伊請求給付「業務費30%」，惟依民法
    第548條規定，在被授權人即受委任人徐月嬌未向伊報告委
    任事務顛末時，伊自得拒絕給付。　
　㈣並聲明：原告之訴駁回。
三、本院之判斷：
  ㈠原告主張被告與徐月嬌均為被繼承人鍾各春之繼承人，而徐
    月嬌為辦理日據時期鍾各春之土地申請回復所有權及辦理繼
    承登記等事宜，遂於107年7月23日與原告簽訂系爭委任契約
    書，依系爭委任契約書第4 條第4 項約定，徐月嬌同意將復
    權登記後之30％土地面積辦理登記予原告，作為支付原告之
    業務費用。而被告則於109年1月30日與徐月嬌簽訂系爭授權
    書，依系爭授權書第2 條第1 項約定，被告全權授權徐月嬌
    辦理鍾各春之土地復權及繼承登記之代理、簽約、用印、交
    付證件，並會同原告一同辦理等事宜，又依系爭授權書第3 
    條第2 項約定，若該土地經買賣成交，應依原授權書給付原
    告業務費30％。而後原告確實辦妥將鍾各春日據時期之土地(
    即聲證3所示)回復登記給全體繼承人，嗣後鍾各春之全體繼
    承人以多數決方式將繼承自鍾各春之土地出售，惟有部分繼
    承人(其中包含被告)不同意出售，故徐月嬌則以提存方式將
    買賣價金5,441 萬2,542 元提存至法院，被告就上開土地之
    權利範圍所得受取之金額為175 萬4,457 元，惟被告逕自將
    175 萬4,457 元領走後，未將該金額之30％即52萬6,337 元
    給付予原告等語，業據其提出系爭委任契約書、系爭授權書
    等為證(見本院110年度司促字第3883號卷〈下稱司促卷〉第12
    至17、20至21頁)，且經本院依職權調閱臺灣臺北地方法院1
    09年度存字第2401號、109年度取字第2417號卷宗，核閱相
    符，自堪信屬實。
　㈡按當事人主張有利於己之事實者，就其事實有舉證之責任，
    民事訴訟法第277條前段定有明文。次按基於債權契約相對
    性原則，契約之效力僅及於契約當事人之間，無從拘束非契
    約當事人（最高法院109年度台上字第125號判決意旨參照）
    。經查：
　　⒈原告與徐月嬌係於107年7月23日簽訂系爭委任契約書，而
      依系爭委任契約書記載「委託人：被繼承人鍾各春之繼承
      人之授權人徐月嬌(以下簡稱甲方)。受託人凱旋地政士事
      務所石宏裕」「茲因被繼承人鍾各春之繼承人所有後列不
      動產欲辦理申請復權登記，特授權甲方委託乙方代為辦理
      申請回復所有權登記併同辦理繼承登記，經雙方協議承諾
      如下條款俾資雙方共同信守：」。而徐月嬌與被告係於10
      9年1月30日簽訂系爭授權書，而依系爭授權書第1條明載
      土地標示及權利範圍外，並載明「本標示部由凱旋地政士
      事務所尋獲，鍾各春位於新竹市於日據時期新竹郡九甲埔
      段九甲埔小段坍沒之浮覆地；目前正在辦理回復所有權的
      新地號（以上地號如有更動，以新竹市地政事務所最後公
      告為準）」。惟依系爭委任契約書之內觀之，均係規範甲
      方(徐月嬌)與乙方(即原告)就鍾各春之土地申請回復所有
      權登記併同辦理繼承登記相關之之權利義務，而與被告無
      涉；且依系爭委任契約書、系爭授權書簽訂之時間以觀，
      系爭委任契約書簽訂在前，而系爭授權書簽訂在後，顯係
      因原告先受徐月嬌之委任而尋獲鍾各春之土地，因欲辦理
      回復所有權登記須鍾各春之全體繼承人共同為之，始於嗣
      後再由鍾各春之繼承人(包含被告)授權徐月嬌辦理，此亦
      由系爭委任契約書亦僅籠統記載「鍾各春之繼承人之授權
      人徐月嬌」，而未記載徐月嬌已受被告或其他特定鍾各春
      之繼承人之委託之相關文字，且於系爭委任契約書之「立
      契約書人欄」部分亦由僅列名原告及徐月嬌，而未表明徐
      月嬌係代理何人簽訂系爭委任契約書等情，更足認徐月嬌
      與原告簽訂系爭委任契約書時，並未獲得被告之授權，且
      因徐月嬌於簽訂系爭委任契約書時未以鍾各春之其他繼承
      人名義簽訂，進而表示其為代理人之意思，是系爭委任契
      約書之簽訂亦與無權代理之法律關係無涉。因此，系爭委
      任契約書之效力，應僅及於原告與徐月嬌間，對被告不生
      任何效力。
　　⒉原告主張依系爭授權書第3條第2項約定，向被告請求給付
      如其聲明所示之金額等情(見本院111年1月28日民事準備
      二狀)。然查，依系爭授權書第3條第2項係約定：「授權
      人就上列不動產之買賣成交價金同意條件如下：…⒉依原授
      權書給付凱旋地政士事務所，業務費30％」，此有系爭授
      權書可佐(見司促卷第20至22頁)。而上開所稱之「原授權
      書」，亦據證人徐月嬌到庭證稱係於107年10月12日與被
      告所簽訂之第一份授權書，係就鍾各春之土地於地政機關
      登記完成前所為之授權，是希望鍾各春之全部繼承人都知
      道有此件事，而於地政機關編定土地之地號後，伊始請各
      繼承人簽系爭授權書後，並依授權書所載去賣土地，至於
      系爭委任契約書係伊與原告所簽，因為簽了系爭委任契約
      書，原告才可以依照契約書內容向地政機關申請，伊於被
      告及其他繼承人到現場簽系爭授權書時，有帶去給他們看
      ，但是沒有給他們一份等語(見本院卷第74頁)，足認系爭
      授權書與原授權書(即第一份授權書)具有同一性，僅為不
      同階段之授權，而與系爭委任契約書無涉。再者，系爭授
      權書之當事人為徐月嬌及被告，原告非屬被告授權之人，
      尚不因系爭授權書記載授權人(即被告)同意給付原告業務
      費30％等語，而認原告得據此向被告請求給付業務費。至
      系爭授權書第3條第2項所指「原授權書」既非屬系爭委任
      契約書，則原告以「原授權權書」即為系爭委任契約書為
      由，而主張依系爭授權書第3條第2項之約定，可認被告於
      系爭授權書中有追認系爭委任契約書之意思表示，系爭委
      任契約書之效力即及於被告云云，顯無可採。故原告依系
      爭授權書第3條第2項約定請求被告給付業務費，為無理由
      ，不應准許。
　　⒊從而，原告並非系爭授權書之當事人，被告亦非系爭委任
      契約書之當事人，揆諸前揭說明，依債之相對性原則，系
      爭授權書之效力僅及於徐月嬌與被告之間，而系爭委任契
      約書之效力則僅及於原告與徐月嬌之間，原告自不得以其
      辦理系爭委任契約書所載委任事務已完成為由，而依系爭
      授權書之約定向被告請求給付業務費。
四、綜上，原告依系爭授權書第3條第2項約定，請求被告給付52
    萬6,337 元及遲延利息，為無理由，應予駁回。
五、本件事證已臻明確，兩造其餘攻擊、防禦方法及未經援用之
    證據，經本院審酌後認對判決結果不生影響，爰不一一論列
    ，附此敘明。
六、據上論結，原告之訴為無理由，爰判決如主文。
中　　華　　民　　國　111 　　年　　3　　月　　14 　　日
                  民事第一庭  法  官 徐文瑞
以上正本係照原本作成。
如對本判決上訴，應於判決送達後20日內向本院提出上訴狀，若
委任律師提起上訴者，應一併繳納上訴審裁判費，否則本院得不
命補正逕行駁回上訴。
中　　華　　民　　國　　111 　年　　3 　 月　　14　 　日
                              書記官 朱亮彰